【裁判字號】    90,訴,1806
【裁判日期】    900629
【裁判案由】    返還不當得利
【裁判全文】
臺灣臺北地方法院民事判決  九十年度訴字第一八○六號
    原      告  甲○○○
    訴訟代理人  葉春生律師
    被      告  乙○○      住台北縣新店市○○路八八之三號九樓
右當事人間請求返還不當得利事件，本院判決如左：
    主    文
被告應給付原告新台幣伍拾捌萬玖仟捌佰零陸元，及自民國九十年五月十日起至清償
日止，按年息百分之五計算之利息。
訴訟費用由被告負擔。
本判決於原告以新台幣壹拾玖萬陸仟元為被告供擔保後，得假執行。
    事    實
甲、原告方面：
  一聲明：除假執行供擔保金額外，如主文第一項所示。
  二陳述：
    (一)原告所有坐落台北縣新店市○○段三八三地號土地（應有部分萬分之二○九）
      ，及其上門牌號碼新店市○○路八八之五號七樓房屋曾出租予訴外人黃享台擔
      任負責人之旭誼實業有限公司（以下簡稱旭誼公司）經營威龍保齡球館，嗣因
      該保齡球館欲結束營業，旭誼公司乃與原告達成協議，承諾於民國八十六年十
      一月十六日以前拆除屋內設施及搬走所有物品，將系爭房地返還予原告。
    (二)惟原告並未如期收回該房屋，蓋以被告在無任何正當權源之情況下，公然占用
      系爭房地拒不遷讓，經原告於八十七年三月間向被告提出竊佔告訴後，遲至八
      十九年六月方經不起訴處分確定，原告並遲至八十九年七月間始收回系爭房地
      。
    (三)被告自八十六年十一月十六日起至八十九年六月三十日止，無法律上原因使用
      系爭房地，其受有相當於房屋租金之不當得利，茲依土地法第九十七條所定，
      按系爭土地申報地價及房屋課稅現值年息百分之十計算被告之利得如下：
      1.土地部分：
        13446元（每平方公尺）×2415.44×209/10000×10﹪×1/12＝5657元（每
        月）
      2.房屋部分：
        0000000元（課稅現值）×10﹪×1/12＝13067元（每月）
      3.被告占用系爭房地之時間為三十一點五個月（自八十六年十一月十六日起至
        八十九年六月三十日止），從而被告之不法利得計為：
        （5657元＋13067元）×31.5＝589806元
  三證據：提出土地登記謄本、建物所有權狀、協議書、台灣台北地方法院檢察署八
          十八年度偵字第二二四九六號不起訴處分書及房屋稅繳款書影本各一份為
          證。
乙、被告方面：
  一聲明：駁回原告之訴及假執行之聲請。
  二陳述：被告前擔任訴外人星晶企業股份有限公司（以下簡稱星晶公司）之負責人
          ，該公司前向原告承租系爭房屋經營威龍保齡球館，租期自八十二年十一
          月一日起至八十八年十月三十一日止，星晶公司於八十五年間遭主管機關
          勒令解散，被告即卸任公司負責人職務，該公司之股東嗣後有無將該公司
          轉手，被告均不知情，亦未在八十六年十一月十六日至八十九年六月三十
          日期間占用系爭房地。
丙、本院依職權調閱台灣台北地方法院檢察署八十七年度偵字第八四六號、四六六三
    號、六四一五號及八十八年度偵字第八五三四號、八五三五號、二二四九六號竊
    佔案卷。
    理    由
一原告主張系爭房地為其所有，原承租人旭誼公司承諾於八十六十一月十六日以前將
  系爭房屋騰空遷讓返還原告等事實，為兩造所同認，復有土地登記謄本、建物所有
  權狀、協議書等件在卷可稽，均堪信為真正。
二本件原告係主張被告於八十六年十一月十六日至八十九年六月卅日期間無權占有系
  爭房地，受有使用收益系爭房地之利益，因該利益之性質不能返還，爰依不當得利
  之法律關係，請求被告返還相當於租金之價額；被告則否認在前開期間無權占用系
  爭房地。經查：
  (一)系爭房地自八十六年十一月間起即由被告接手使用之事實，既經證人黃享台於八
    十七年二月五日在台灣台北地方法院檢察署八十七年度偵字第八四六號竊佔案件
    中結證無訛在卷（詳見該日筆錄），且與證人劉仲賢於八十七年四月二日在前開
    竊佔案件中結證證稱：「八十六年十一月以後又換乙○○（即被告）經營（座落
    本件房地之保齡球館），而球館用地係莊六兄弟共有，而乙○○接手後均未付兄
    弟租金，所以他們兄弟才出來告他（詳見該日筆錄）。」等情相符，即堪信被告
    自八十六年十一月十六日起確有占用系爭房地之事實。
  (二)另參以被告曾占用本件房地經營保齡球館，並因該球館消防設備違反消防法，於
    八十七年五月十二日經台北縣警察局消防警察隊新店分隊核發限期改善通知單之
    事實，復有前開新店分隊限期改善通知單影本二份（附於台灣台北地方法院檢察
    署八十七年度偵字第八四六號案卷第一二五、一二六頁）可資佐證，更可見被告
    確有占用系爭房地之事實。
  (三)再參以被告之同居人鄭寶釵於八十七年四月十日於台灣台北地方法院檢察署八十
    七年度偵字第八四六號竊佔案件中，經檢察官訊以：為何自八十六年十一月至今
    均未付過租金，鄭寶釵乃結證稱：「因不方便，想暫緩付租金但他們不願意（詳
    見該日筆錄）」。又被告之弟莊宏華於同日在地檢署證稱：系爭房屋為原告所有
    ，八十二年間租給星晶公司經營保齡球館，被告只是董事之一，星晶公司倒了以
    後轉給黃享台經營，而之後於八十六年十一月間又轉給被告個人經營等語（詳見
    該日筆錄），益足證被告自八十六年十一月起即無權占用系爭房地。
  (四)綜上所述，原告主張被告於八十六年十一月十六日至八十九年六月三十日期間無
    權占用系爭房地，誠非虛妄，被告空言否認無權占用之事實，委不足採。
三無權占有他人土地，可能獲得相當於租金之利益，為社會通常之觀念，最高法院六
  十一年台上字第一六九五號判例可資參照，此於無權占用他人房屋之情形，亦應為
  相同處理。則被告無權占用系爭房地，原告自得請求被告返還因占用系爭房地所受
  相當於租金之不當得利。
四按城市地方房屋之租金，以不超過土地及其建築物申報價額年息百分之十為限，土
  地法第九十七條第一項定有明文。系爭房屋位於台北縣新店市○○路七八八之五號
  七樓，交通便利，原告依據上開規定，以房、地申報價額年息百分之十計算不當得
  利之數額，尚屬允當。
  (一)承前所述，被告係自八十六年十一月十六日起至八十九年六月三十日止占用系爭
    房地，其無權占用系爭房地之時間總計為三十一點五個月。
  (二)系爭土地申報地價為每平方公尺一萬三千四百四十六元，面積為二四一五點四四
    平方公尺，原告所有之應有部分之萬分之二○九，有土地登記謄本及建物所有權
    狀可稽，則被告因占用系爭土地每月利得為五千六百五十七元。
    （13446×2415.44×209/10000×0.1×1/12＝5657，小數點以下四捨五入）
  (三)系爭房屋課稅現值為一百五十六萬八千元，有房屋稅繳款書在卷可按，則被告因
    占用系爭房屋每月利得為一萬三千零六十七元。
    （0000000×0.1×1/12＝13067，小數點以下四捨五入）
  (四)總計被告之不當利得為五十八萬九千八百零六元。
    （5657＋13067）×31.5＝589806
五從而，原告依據不當得利之法律關係，請求被告給付五十八萬九千八百零六元，及
  自起訴狀繕本送達翌日即九十年五月十日起至清償日止按年息百分之五計算之利息
  ，即無不合，應予准許。
六原告陳明願供擔保請准宣告假執行，經核無不合，爰酌定相當擔保金額准許之。
據上論結，原告之訴為有理由，依民事訴訟法第七十八條、第三百九十條第二項，判
決如主文。
中      華      民      國    九十      年      六      月    二十九    日
                                            民事第二庭法      官  陳婷玉
右為正本係照原本作成
如對本判決上訴，須於判決送達後廿日內向本院提出上訴狀
中      華      民      國    九十      年      六      月    二十九    日
                                                      法院書記官  王  儀


司法院資訊處製作；財團法人民間司法改革基金會備份。
